臺灣士林地方法院刑事判決　　　　　　　　　　　　　八十九年度自字第二八八號
　　自　訴　人　乙○○
　　代　理　人　甲○○
　　　　　　　　陳世源律師
　　被　　　告　丁○○
　　　　　　　　丙○○
　　　　　　　　戊○○
　　右　一　人
　　選任辯護人　陳金泉
　　　　　　　　蘇文生
右列被告因詐欺案件，經自訴人提起自訴，本院判決如左：
    主  文
丁○○、丙○○、戊○○被訴詐欺部分均無罪。
其餘部分（業務侵占、背信部分）自訴不受理。
    理  由
壹、無罪部分：
一、自訴意旨略以：被告丁○○為元盛國際股份有限公司（以下簡稱元盛公司）董事
    長，被告丙○○為元盛公司總經理，被告戊○○為元盛公司台北分公司經理。被
    告於民國八十五年初向自訴人乙○○聲稱元盛公司現規劃經營「元盛多利卡」、
    「元盛四合一專案」等活動，僅須繳納新台幣（下同）三萬元，即可加入會員，
    享有國內外各旅遊度假中心之優惠，並僅須於三年內分三十六期，每月繳納八千
    七百一十二元，即可享有由元盛公司以自訴人分期繳付之上開金額，代為向中國
    人壽保險公司投保三十萬元之養老壽險，或享有由元盛公司以自訴人分期繳付之
    上開金額，代為向金融機關辦理三十萬元之定期存單，自訴人信以為真，乃於八
    十五年七月十日，以自訴人及自訴人之妻及子女計五人加入會員，並依被告之指
    示，繳納上開金額。詎自訴人依被告之指示，繳納入會費三萬元，並按月繳納數
    期之保險費及定存金後，發覺被告未將自訴人按月繳納之保險費及定存金悉數轉
    繳予保險公司及金融機關，僅將其中部分金額分十五年按月轉繳予保險公司及金
    融機關，其餘金額則挪為私用，自訴人因而懷疑被告自始有詐欺之嫌，而不願再
    續繳保險費及定存金，此時被告又再度佯稱只須自訴人將剩餘之保險費及定存金
    一次繳足後，被告定依約於三年內代為一次繳清保險費及定存金，自訴人為免平
    白損失前已繳納之保險費及定存金，再度誤信其言，將剩餘之保險費及定存金一
    次繳足，嗣於八十九年八月二日接獲該保險公司寄發保險費催繳通知書，始察覺
    被告非但未於三年內代為一次繳清保險費及定存金，尤未按月繳納，因認被告自
    始即有詐欺故意，涉有刑法第三百三十九條第一項之詐欺取財罪嫌等語。
二、按犯罪事實應依證據認定之，無證據不得推定其犯罪事實；不能證明被告犯罪者
    ，應諭知無罪之判決，刑事訴訟法第一百五十四條、第三百零一條第一項分別定
    有明文。又認定不利於被告之事實，須依積極證據，苟積極證據不足為不利於被
    告之認定時，即應為有利被告之認定，更不必有何有利之證據，最高法院著有三
    十年上字第八一六號判例可資參照。次按刑法第三百三十九條第一項詐欺罪之成
    立，必須行為人自始基於不法所有之意圖，以詐術使人交付財物，始能構成。
三、訊據被告堅決否認有何詐欺犯行，被告丁○○、丙○○辯稱：元盛公司均依照其
    與自訴人簽訂之契約履行；被告戊○○辯稱：其僅是以元盛公司受雇業務員身分
    向自訴人招攬加入「元盛多利卡會員」，所有代收之會費均全部繳回公司，並無
    詐欺犯行等語。經查：
（一）自訴人於八十五年五月間起，為其自己、妻及子女名義，共加入元盛公司規劃
      經營之「元盛多利卡」共六會，每會除頭期款應付三萬元外，另應於三年內分
      三十六期，每月繳納八千七百一十二元，嗣自訴人已於八十八年一、二月間全
      部繳清會費等情，業據被告所承認，核與自訴人陳述相符，並有會員入會申請
      書影本六件、繳費收據影本十件在卷可稽。
（二）自訴人雖指稱被告將其所繳交之會費挪為私用，而有詐欺之嫌等語。然查自訴
      人以其自己、妻及子女名義參加之「元盛多利卡」六會中含有委託保險公司辦
      理十五年期三十萬養老壽險之五會，除自訴人是直至八十九年九月七日起才停
      效外，其餘五人之保單均為正常，有中國人壽保險股份有限公司九十年八月三
      十日（九○）啟壽費字第○九○一號函一紙附卷可參。自訴人參加之「元盛多
      利卡」含有委託金融機構辦理三十萬元之定期存單之一會，元盛公司業已於九
      十年八月二十八日購買台灣省合作金庫三十萬元之定期存款存單，有該存單影
      本一紙在卷可稽，足見元盛公司均有依照其與自訴人訂定之會員卡契約履行，
      尚難認定被告三人有施用詐術，使自訴人交付財物。
（三）況且被告丁○○、丙○○於九十年十一月二日已與自訴人達成和解，有和解書
      影本一紙附卷可稽，自訴人並表明對其二人不再追究，益見本件純為民事糾紛
      ，而與刑法之詐欺罪無涉。
（四）至於被告戊○○僅是元盛公司之受雇人，本件既為自訴人與元盛公司間之民事
      糾紛，自難認其亦有詐欺犯行。
四、綜上所述，自訴人雖指稱被告涉有刑法第三百三十九條第一項之詐欺罪嫌，然被
    告三人並未有施用詐術之行為，亦無詐欺故意與不法所有之意圖，依照前開說明
    ，即不能認為被告有罪，而應諭知無罪之判決。
貳、不受理部分：
一、自訴意旨略以：自訴人所繳納之保險金及定存金，被告應將其全數先行存入元盛
    公司之銀行帳戶內再轉繳予保險公司，或逕行轉繳於該保險公司，倘被告既未將
    其全數先行存入元盛公司之銀行帳戶，亦未逕行轉繳於該保險公司，被告可能涉
    有刑法第三百三十六條第二項之業務侵占罪、同法第三百四十二條第一項之背信
    罪等語。
二、按犯罪之被害人得提起自訴；不得提起自訴而提起者，應諭知不受理判決，刑事
    訴訟法第三百十九條第一項、第三百三十四條分別定有明文。而刑事訴訟法第三
    百十九條第一項之被害人係指犯罪之直接被害人而言。
三、自訴人自訴被告業務侵占、背信部分，其直接被害人應為元盛公司，而非自訴人
    ，故不得提起自訴。自訴人不得提起自訴而提起，爰依法諭知不受理之判決。
參、依刑事訴訟法第三百四十三條、第三百零一條第一項、第三百三十四條，判決如
    主文。
中      華      民      國      九十一      年    三    月    二十八    日
                                   臺灣士林地方法院刑事第一庭
                                       法  官  劉  秉  鑫
右正本證明與原本無異。
如不服本判決應於送達後十日內向本院提出上訴狀。
                                       書記官  徐  基  典
中      華      民國      九十一      年    四    月      一      日
